ACORDAO-COMPLETO-2360710

ACÓRDÃO 1667/2019 ATA 26/2019 - PLENÁRIO

VISTOS, relatados e discutidos estes autos de Denúncia, por meio do qual são noticiadas supostas irregularidades em desfavor do Sr. Alberto Steven Skelding Pinheiro, que estaria a acumular, ilicitamente, os cargos públicos de: Analista Judiciário – Área Apoio Especializado, Especialidade Medicina; Coordenador de Saúde (em comissão) , nível CJ-2, ambos no âmbito do Tribunal Regional do Trabalho da 8ª Região (Pará e Amapá) ; e Professor Auxiliar IV da Universidade Estadual do Pará (UEPA) ,
ACORDAM os Ministros do Tribunal de Contas da União, reunidos em Sessão Plenária, diante das razões expostas pelo Relator, em:
9.1. não conhecer a presente documentação como denúncia por insuficiência de indícios concernentes à irregularidade ou ilegalidade, com fulcro no art. 235 do Regimento Interno do TCU e no art. 103, § 1º, da Resolução TCU n. 259/2014;
9.2. comunicar o denunciante acerca desta deliberação;
9.3. arquivar os presentes autos, nos termos do art. 235, parágrafo único, do Regimento Interno deste Tribunal; e
9.4. levantar o sigilo dos presentes autos, com base no art. 236, § 1º, do Regimento Interno.

Denúncia sobre supostas irregularidades referentes à acumulação de cargos.

Tribunal Regional do Trabalho da 8ª Região/PA e AP.

3. Interessados/Responsáveis:
3.1. Interessado: Identidade preservada (art. 55, caput, da Lei n. 8.443/1992).
3.2. Responsável: Identidade preservada (art. 55, caput, da Lei n. 8.443/1992).

13.1. Ministros presentes: José Mucio Monteiro (Presidente), Walton Alencar Rodrigues, Benjamin Zymler e Raimundo Carreiro (Relator).
13.2. Ministros-Substitutos convocados: Augusto Sherman Cavalcanti, Marcos Bemquerer Costa, André Luís de Carvalho e Weder de Oliveira.

RAIMUNDO CARREIRO

Trata-se de expediente autuado como denúncia, por meio do qual são noticiadas supostas irregularidades em desfavor do Sr. Alberto Steven Skelding Pinheiro, que estaria a acumular, ilicitamente, os cargos públicos de Analista Judiciário – Área Apoio Especializado, Especialidade Medicina, de Coordenador de Saúde (em comissão) , nível CJ-2, no âmbito do Tribunal Regional do Trabalho da 8ª Região (Pará e Amapá – TRT8) , e de Professor Auxiliar IV da Universidade Estadual do Pará (UEPA) .
2.	Com fulcro no inciso I do § 3º do art. 1º da Lei n. 8.443/92, transcrevo o pronunciamento, acorde, da Secretaria de Fiscalização de Pessoal – Sefip, a qual propõe negar conhecimento à presente denúncia por insuficiência de indícios concernentes à irregularidade (peças 5 e 6) :
“INTRODUÇÃO
1.	Trata-se de peça encaminhada a este Tribunal (peça 1) , autuada como denúncia, cujo teor dá ciência a esta Corte de Contas de eventuais irregularidades referentes à acumulação de cargos no âmbito do Tribunal Regional do Trabalho da 8ª Região (TRT 8ª Região) , que teria sido praticada pelo Sr. Alberto Steven Skelding Pinheiro (CPF XXX.631.892-XX) , com suposta anuência do Sr. Álvaro José da Silva Rolo (CPF XXX.568.952-XX) .
HISTÓRICO
2.	Em síntese, o denunciante relata que o Sr. Alberto Steven Skelding Pinheiro ocupa os cargos públicos de: a) médico do TRT 8ª Região, desde 1/12/1986; b) de professor da Universidade Estadual do Pará, desde de 1/10/1987; c) e o cargo comissionado de Diretor de Serviço de Saúde do TRT 8ª Região [atualmente Coordenador de Saúde – CJ2], desde 10/3/1995 (peça 1, p. 7) .
3.	Essas acumulações, conforme indica o denunciante, seriam irregulares, tendo em vista que a Constituição Federal, em seu artigo 37, inciso XVI, não permitiria que um único servidor acumulasse mais de três cargos ou empregos privativos de profissionais de saúde. Ademais, o Sr. Alberto não estaria cumprindo a sua jornada regular de trabalho no TRT 8ª Região, fato este que seria de notório conhecimento do Sr. Álvaro José da Silva Rolo, então Diretor de Pessoas do TRT 8ª Região, conforme consta do recurso de avaliação de estágio probatório protocolado, em 16 de março de 2015 (peça 1, p. 34-37) , de autoria do próprio denunciante.
4.	Diante dos fatos, o denunciante solicitou ao presidente do TRT 8ª Região a abertura de processo administrativo disciplinar em desfavor dos Srs. Alberto Steven Skelding Pinheiro e Álvaro José da Silva Rolo, bem como do envio de sua denúncia ao Ministério Público Federal, requisitando a instauração de inquérito policial ou de procedimento administrativo (peça 1, p. 15) .
5.	Conforme informação do próprio denunciante (peça 1, p. 4) , a Procuradoria da República no Estado do Pará, visando apurar os fatos, autuou o Inquérito Civil 1.23.000.001332/2017-16, em que restou comprovada a compatibilidade de carga horária do servidor Alberto Steven Skelding Pinheiro. O mencionado Inquérito Civil foi arquivado, conforme extrato de homologação oriundo da 5ª Câmara de Coordenação e Revisão – Combate a Corrupção (peça 3) , por motivo de ausência de dano ao erário e de não comprovação de improbidade.
EXAME DE ADMISSIBILIDADE
6.	Nota-se que a peça inicial dos presentes autos não preenche os requisitos de admissibilidade, haja vista que, embora tenha sido redigida em linguagem clara e objetiva, contendo o nome, a qualificação e o endereço do denunciante, não está acompanhada de indícios que corroborem as irregularidades denunciadas. Isso porque os documentos que acompanham a denúncia apontam no sentido diametralmente inverso, como se nota a seguir:
a) ofício 187/2017 – GAB/UEPA, da Secretaria do Gabinete da Universidade do Estado do Pará (UEPA) , datado de 8/8/2017 (peça 1, p. 16) , informando inexistir qualquer notícia referente à acumulação ilegal de cargos públicos por parte do servidor Alberto Steven Skelding Pinheiro;
b) declaração da chefe do Departamento de Saúde Integrada da UEPA (peça 1, p. 25) , relatando que o servidor Alberto Steven Skelding Pinheiro cumpria corretamente a sua carga horária de trabalho;
c) certidão 322/2017 do TRT 8ª Região (peça 1, p. 28) , com o registro de que não há no sistema e nem em registros funcionais do servidor já mencionado informações que ele tenha se ausentado ou deixado de cumprir integralmente sua jornada de trabalho.
7.	O fato de o servidor Alberto acumular à época dois cargos públicos [um de médico e outro de professor] com um cargo comissionado no TRT da 8ª Região [vinculado ao cargo de médico] não demonstra por si só como situação irregular, haja vista não se tratar de acumulação de três cargos públicos, e sim do exercício de um cargo comissionado, ligado ao seu cargo de médico no TRT da 8ª Região, e de um cargo público de professor.
8.	Ademais, o cargo comissionado exercido pelo Sr. Alberto no TRT da 8ª Região é a de Coordenador de Saúde – CJ2, que é compatível com as atividades do respectivo cargo efetivo, preservando ainda o caráter técnico do trabalho, tendo em vista que, conforme prescreve o art. 50 da Resolução nº 1/2015 do TRT da 8ª Região (que organiza a Secretaria e Serviços Auxiliares do Tribunal Regional do Trabalho da Oitava Região e da outras providências) , a Coordenadoria de Saúde “tem por finalidade desenvolver e implementar ações de promoção de saúde e de prevenção de riscos e doenças relacionadas ao trabalho”. Como o cargo efetivo dele no TRT da 8ª Região é de médico, resta assim evidenciada a permanência do vínculo entre os cargos. 
9.	Devido a isso, aplica-se ao presente caso a parte final do disposto no art. 120 da Lei 8.112/1990, considerando que não se poderia afastar o supracitado servidor de ambos os cargos públicos pelo fato de ele ter assumido cargo comissionado vinculado a um dos cargos, com compatibilidade de horário e local em razão a um deles. Nesse sentido, esclarecedor trazer à baila excerto constante do voto condutor do Acórdão 425/2014-TCU-Plenário [relatoria do e. Ministro Benjamin Zymler]:
No mérito, compartilho do entendimento do Ministério Público no sentido de não ter ocorrido a tríplice acumulação. (destaque acrescentado) 
O servidor de cargo efetivo, quando nomeado para cargo em comissão – assim definidos aqueles de livre provimento e exoneração, incluídas as funções de confiança e assemelhados – não acumula verdadeiramente cargo público, mas passa a ser retribuído de forma majorada pelas novas atribuições assumidas.
 (...) 
O afastamento das atribuições de ambos os cargos somente se justifica quando o cargo em comissão exercido não guarda nenhuma relação com um dos cargos efetivos. (destaque consta do original) .
10.	Faz-se necessário mencionar ainda que, considerando os dois cargos públicos que acumulava à época, embora o somatório da carga horária do servidor Alberto Steven Skelding Pinheiro ultrapassava as 60 horas, juízo dessa Corte de Contas caminha no sentido de que a incompatibilidade de horário deve ser averiguada no caso concreto. Como dito antes, a documentação apresentada pelo denunciante não aponta indícios que tenha ocorrido o descumprimento da carga horária total por parte desse servidor ou prejuízo concreto às respectivas funções exercidas. A corroborar esse entendimento do TCU, segue transcrição de excerto extraído do Acórdão 960/2016-TCU-Plenário [relatoria da e. Ministra Ana Arraes]:
considerando, finalmente, que a jurisprudência deste Tribunal admite a acumulação em comento, a exemplo dos acórdãos 1.338/2011 e 2.315/2012, ambos do Plenário, e do Acórdão 2368/2012-TCU-Segunda Câmara, cuja ementa é: “é possível a acumulação remunerada de cargos públicos, ainda que ultrapassada a carga horária de 60 horas semanais, desde que demonstrada ausência de prejuízo concreto às respectivas funções exercidas, cumulativamente, estas analisadas caso a caso. A Constituição não impõe o exercício de uma única atividade de magistério, exigindo apenas que esta seja compatível com a judicatura/Ministério Público;” (grifo não é do original)   a superficialidade do mencionado expediente impede também o seu processamento como representação de interesse desta Unidade Técnica, uma vez que, assim como na denúncia, a representação também exige a existência de indícios que apontem para as irregularidades noticiadas, a teor do disposto no art. 235, caput e parágrafo único, e 237, parágrafo único, do Regimento Interno do TCU. (destaques acrescentados) .
11.	Oportuno também informar sobre pesquisa realizada no Portal da Transparência do Estado do Pará, obtendo-se a informação de que o servidor Alberto Steven Skelding Pinheiro está aposentado do cargo de professor da Universidade Estadual do Pará (peça 4) .
12.	Por fim, como a documentação que consta dos autos não fornece indícios de conduta irregular perpetrada pelo Sr. Alberto Steven Skelding Pinheiro, não há se falar que houve concordância do servidor Álvaro José da Silva Rolo com eventuais atos ilícitos praticados por aquele, não existindo motivos para responsabilizá-lo.
CONCLUSÃO
13.	Pelo todo revelado, e considerando ainda o arquivamento por ausência de dano do Inquérito Civil 1.23.000.001332/2017-16, oriundo da Procuradoria da República no Estado do Pará, conclui-se tratar de denúncia desacompanhada de indícios suficientes para provocar ação dessa Corte de Contas, e, por isso, entende-se que o Tribunal deva não conhecer do feito, promovendo o seu arquivamento, conforme indica o parágrafo único do art. 235 do Regimento Interno do TCU e do art. 105 da Resolução-TCU 259/2014.
PROPOSTA DE ENCAMINHAMENTO
14.	Ante o exposto, submetem-se os autos à consideração superior, propondo:
	a) não conhecer a presente documentação como denúncia por insuficiência de indícios, com fulcro no art. 235 do Regimento Interno do TCU e no art. 103, § 1º, da Resolução – TCU 259/2014;
	b) determinar liminarmente o arquivamento deste processo, com fundamento no parágrafo único do art. 235 do Regimento Interno do TCU e no art. 105 da Resolução – TCU 259/2014;
	c) dar ciência ao denunciante.”
3.	É o Relatório.

não há

Não atuou.

DENÚNCIA. TRIBUNAL REGIONAL DO TRABALHO DA 8ª REGIÃO (PARÁ/AMAPÁ). UNIVERSIDADE ESTADUAL DO PARÁ. ACUMULAÇÃO DE CARGOS. MÉDICO. PROFESSOR. CARGO EM COMISSÃO. INCOMPATIBILIDADE DE HORÁRIO. ACUMULAÇÃO TRÍPLICE. INOCORRÊNCIA. AUSÊNCIA DE INDÍCIOS CONCERNENTES À IRREGULARIDADE OU ILEGALIDADE. NÃO CONHECIMENTO. ARQUIVAMENTO.

DENÚNCIA (DEN)

Secretaria de Fiscalização de Pessoal (Sefip).

Registro, inicialmente, que atuo no presente feito em razão de distribuição realizada na forma do art. 7º da Resolução TCU n. 175/2005 (Lista de Unidade Jurisdicionada – LUJ) .
Conforme assentado no relatório precedente, trata-se de expediente autuado como denúncia, por meio do qual são noticiadas supostas irregularidades em desfavor do Sr. Alberto Steven Skelding Pinheiro, que estaria a acumular, ilicitamente, os cargos públicos de: Analista Judiciário – Área Apoio Especializado, Especialidade Medicina; Coordenador de Saúde (em comissão) , nível CJ-2, ambos no âmbito do Tribunal Regional do Trabalho da 8ª Região (Pará e Amapá – TRT8) ; e Professor Auxiliar IV da Universidade Estadual do Pará (UEPA) .
A Secretaria de Fiscalização de Pessoas – Sefip, em pronunciamentos uniformes (peças 5 e 6) , propôs negar conhecimento à presente denúncia em razão da ausência de indícios concernentes à irregularidade.
Razão assiste à unidade instrutiva. Vejamos.
A Constituição Federal veda a acumulação remunerada de cargos públicos, salvo, havendo compatibilidade de horários, quando a acumulação for “de dois cargos de professor; de um cargo de professor com outro técnico ou científico; ou a de dois cargos ou empregos privativos de profissionais de saúde, com profissões regulamentadas” (art. 37, inciso XVI, alíneas “a”, “b” e “c”) . Nesse mesmo sentido é a Lei n. 8.112/90, a qual veda a acumulação remunerada de cargos públicos, excetuando-se as hipóteses autorizadas pelo texto constitucional (art. 118, caput) .
Perceba-se que a acumulação lícita é aquela que recai sobre dois cargos, devendo haver, em todos os casos, compatibilidade de horário.
O denunciante arguiu que a acumulação de cargos públicos por parte do denunciado desborda da referida regra sob a alegação de que haveria incompatibilidade de carga horária e se estaria diante de acúmulo de três cargos. Sucede que os elementos de prova carreados aos autos não confirmam as alegações do denunciante.
Com efeito, Declaração emitida pela Sra. Chefe do Departamento de Saúde Integrada da UEPA em 10/08/2017 informa que o Sr. Alberto Steven Skelding Pinheiro cumpre sua carga horária corretamente, não tendo apresentado ausência em aulas ou reuniões naquela instituição de ensino superior (peça 1, p.25) . 
Por semelhante modo, a Certidão 322/2017, emitida em 17/07/2017 pela Sra. Coordenadora de Administração e Pagamento de Pessoal do TRT8, informa que “não foi localizado nenhum registro que ateste que mesmo tenha se ausentado ou deixado de cumprir integralmente sua jornada de trabalho neste Regional sem a devida autorização da Administração” (peça 1, p. 28) .
A denúncia, portanto, não é instruída com indícios que apontem para a incompatibilidade de horário no exercício dos cargos por parte do denunciado.
Outrossim, inexiste nos autos elemento que denote irregularidade no fato de o servidor exercer cargo em comissão no TRT8, mesmo sendo titular de dois cargos de provimento efetivo. É que não se trata de acumulação de três cargos públicos, mas sim da acumulação de dois cargos públicos (Analista Judiciário – Área Apoio Especializado, Especialidade Medicina do TRT8 e de Professor Auxiliar IV da Universidade Estadual do Pará) , com exercício de cargo em comissão de Coordenador de Saúde perante o Tribunal Regional do Trabalho da 8ª Região.
É consabido que o art. 120 da Lei n. 8.112/90 preceitua que o servidor o qual “acumular licitamente dois cargos efetivos, quando investido em cargo de provimento em comissão, ficará afastado de ambos os cargos efetivos, salvo na hipótese em que houver compatibilidade de horário e local com o exercício de um deles, declarada pelas autoridades máximas dos órgãos ou entidades envolvidos” (grifei) .
O caso ora em apreço não implica afastamento de ambos os cargos efetivos (médico do TRT8 e professor da UEPA) . Os órgãos envolvidos declararam o cumprimento da jornada de trabalho do servidor. 
Ademais disso, impede ressaltar que o cargo em comissão exercido pelo servidor (Coordenador de Saúde, nível CJ-2) guarda correlação com as atribuições do cargo efetivo de Analista Judiciário – Área Apoio Especializado, Especialidade Medicina, de modo que inexiste motivo para o agente ser afastado das atribuições do cargo efetivo. Nesse sentido, colaciono, na esteira de argumentação da Sefip, trecho do voto condutor do Acórdão 425/2014-TCU-Plenário, relator Ministro Banjamin Zymler, que elucida a questão:
“No mérito, compartilho do entendimento do Ministério Público no sentido de não ter ocorrido a tríplice acumulação.
O servidor de cargo efetivo, quando nomeado para cargo em comissão – assim definidos aqueles de livre provimento e exoneração, incluídas as funções de confiança e assemelhados – não acumula verdadeiramente cargo público, mas passa a ser retribuído de forma majorada pelas novas atribuições assumidas.
 (. . .) 
O afastamento das atribuições de ambos os cargos somente se justifica quando o cargo em comissão exercido não guarda nenhuma relação com um dos cargos efetivos.
 (. . .) 
Por conseguinte, a melhor interpretação do disposto no art. 120 da Lei 8.112/1990, com a redação conferida pela Lei 9.527/1990, é no sentido de que o afastamento do cargo de origem é necessário quando o cargo em comissão não guarda relação com o exercício daquele cargo.”
 (Grifei) 
Some-se, a tudo que já fora exposto no presente voto, o fato de que o Inquérito Civil 1.23.000.001332/2017-16, instaurado pela Procuradoria da República no Estado do Pará com vistas a apurar eventuais ilicitudes na acumulação de cargos em tela, veio a ter o seu arquivamento homologado pela 5ª Câmara de Coordenação e Revisão do Ministério Público Federal, em razão da ausência de dano ao erário e da não comprovação de improbidade (peça 3) .
Posto isso, verifico inexistirem indícios concernentes à irregularidade ou ilegalidade denunciada, seja pelo aspecto da incompatibilidade de horários, seja pelo aspecto da acumulação tríplice de cargos púbicos.
Dessarte, a denúncia não deve ser conhecida, a teor do art. 235 do RI/TCU c/c art. 103, § 1º, da Resolução TCU n. 259/2014.
Ante o exposto, acolho a proposta da unidade instrutiva, e voto no sentido de que seja adotado o Acórdão que ora submeto a este Plenário.
TCU, Sala das Sessões Ministro Luciano Brandão Alves de Souza, em 17 de julho de 2019.
RAIMUNDO CARREIRO 
Relator